【裁判字號】    96,上易,2027
【裁判日期】    970103
【裁判案由】    詐欺等
【裁判全文】
臺灣高等法院臺中分院刑事判決        96年度上易字第2027號
上  訴  人
即  被  告  乙○○
選任辯護人  陳惠伶律師
上列上訴人即被告因詐欺等案件，不服臺灣臺中地方法院96年度
易字第2653號，中華民國96年10月8日第一審判決（起訴案號：
臺灣臺中地方法院檢察署95年度偵字第17243號），提起上訴，
本院判決如下：
    主  文
上訴駁回。
    犯罪事實及理由
一、本案經本院審理結果，認第一審判決認事用法及量刑均無不
    當，應予維持，並引用第一審判決書記載之犯罪事實、證據
    及理由（如附件）。
二、上訴人即被告乙○○在本院未提出其他有利之證據，其上訴
    意旨雖以：(一)、依原判決見解，公司負責人未依勞工保險條
    例規定，為勞工投保（勞保、健保），不會構成行使業務上
    登載不實文書罪；而以「狹義的薪資」為勞工辦理投保者，
    反而構成該罪，顯然違反法律之公平正義原則。(二)、按勞工
    保險條例第72條規定，對於投保單位不依規定辦理投保手續
    ，或將投保薪資金額以多報少或以少報多者，僅科以行政罰
    鍰，並無刑罰處罰之規定，而未若稅捐稽徵法第41條對於逃
    漏稅行為係科以刑罰，顯見違反勞工保險條例第72條第2項
    規定之行為，應不該當於刑事犯罪。(三)、且違反上開勞工保
    險條例第72條第2項規定時，主關機關僅處罰短報或多報保
    險費金額2倍之罰鍰，並無補繳短報部分保險費之義務，故
    投保單位只有應負擔「二倍保險費」金額之義務，而未獲得
    減少支出「保險費」之利益。(四)、又投保單位依勞工保險條
    例規定，為勞工申辦勞、健保之投保事務，係屬公法上之「
    投保」義務，並非業務上行為，其填寫相關資料於投保文書
    上，並非業務上製作之文書，其內容縱有不實，亦不構成業
    務上登載不實文書罪。(五)、被告為其公司以「狹義的薪資」
    為告訴人甲○○辦理投保事務，乃依個人對於上開條例所規
    定「月投保薪資」定義解讀而為之，並非對勞工保險局、全
    民健康保險局或告訴人為施用詐術行為，更未自勞工保險局
    、全民健康保險局或告訴人取得財產上不法之利益，自不構
    成詐欺得利罪。(六)、本件被告所為縱構成詐欺得利、行使業
    務上登載不實文書罪，其於85年5月19日以前之詐欺得利部
    分，及90年5月19日以前之行使業務上登載不實文書之追訴
    權時效業已消滅，應不能再論處被告罪刑云云，而執以指摘
    原判決不當。
三、惟查：(一)、我國刑法第二編分則第十五章之偽造文書印文罪
    （第210條至第220條）所保護之法益，乃法律交往之安全性
    與可靠性，即經濟交易與社會往來之公共信用。而同法第21
    5之業務登載不實文書罪，其行為客體則為從事業務之人在
    其業務上作成之文書，其構成要件行為乃不實登載本身。本
    件被告違反勞工保險條例規定，將告訴人投保薪資金額以多
    報少，為告訴人投保勞、健保，而填載不實內容之申報表等
    業務上文書，是否構成刑法第215條之業務上登載不實文書
    罪，應審酌者乃被告是否係從事業務之人？其是否於業務上
    作成之文書內容為不實之登載？是否足生損害於他人或公眾
    ？而非其違反上開勞工保險條例義務之內容。故被告所指「
    不為勞工辦理投保事務之公司負責人不構成犯罪，反而為勞
    工辦理投保事務之公司負責人構成犯罪，顯然違反法律公平
    正義原則」，及「違反勞工保險條例之行為，依該條例規定
    僅處罰鍰，尚不構成犯罪」云云，顯係將本件審查之犯罪客
    體與行為，誤為違反勞工保險條例所規定行政義務之行為。
    (二)、按刑法上所謂業務，係指以反覆同種類之行為為目的之
    社會活動而言；依勞工保險條例第10條、第11條，及其施行
    細則第13條規定，雇主應依式填寫各項文書交勞工保險局，
    此項文書係雇主附隨於其業務而作成，應屬業務上作成之文
    書。被告身為公司負責人，在其經營公司業務所附隨反覆同
    種類為員工投保勞、健保之行為，自亦屬刑法規範內之業務
    上行為，初不因該行為乃為履行公法上之義務，而有所不同
    。故上訴意旨以被告依勞工保險條例規定，為勞工申辦勞、
    健保之投保事務，係履行勞工保險條例所規定之公法上義務
    ，並非業務上行為，且推衍出其為申辦勞、健保，所填寫相
    關資料於制式文書，亦非業務上作成之文書，而無構成業務
    上登載不實文書罪之餘地，亦難認有理由。(三)、又被告身為
    公司負責人，對勞工相關法規規定之勞工投保薪資定義，事
    涉公司費用之支出，不可能諉為不知，其就告訴人部分之投
    保事務，故意將薪資以多報少，致受理勞、健保單位，誤以
    其所申報之薪資而為受理投保，難認無「施用詐術」之行為
    ，其事後辯稱係個人對「月投保薪資」定義解讀而為之，並
    非施用詐術，核屬卸責之詞，不足採信。而其故意將投保薪
    資以多報少，確已實際減少該公司支出依法律規定所應負擔
    之保險費，自不能認其公司未獲得任何財產上之不法利益。
    至告訴人或政府是否因而同時減少保險費支出，並不能改變
    該其公司已獲得財產上不法利益之事實。而其公司事後經主
    管機關裁處罰鍰，更不能據而與其公司獲得減少支出之保險
    費相抵，致認該公司並無獲取任何財產上之不法利益。(四)、
    再者，本件被告所犯詐欺得利及行使業務上登載不實文書罪
    ，各係基於概括犯意為之，而應依修正前連續犯規定，分別
    論以一罪，其追訴權時效，依刑法第80條第2項規定，應自
    行為終了之日即94年6月起算，被告係於追訴權時效未消滅
    前，即開始接受偵查、審判程序，自應全部予以論罪科刑。
    綜上所述，本件被告上訴並無理由，應予駁回。
四、據上論斷，應依刑事訴訟法第373條、第368條，判決如主文
    。
本案經檢察官丙○○到庭執行職務。
中    華    民    國    97    年    1     月    3     日
            刑事第六庭  審判長法  官  李  文  雄
                              法  官  張  恩  賜
                              法  官  邱  顯  祥
上列正本證明與原本無異。
不得上訴。
                              書記官  陳  桂   芬
中    華    民    國    97    年    1    月    3      日


司法院資訊處製作；財團法人民間司法改革基金會備份。
